【裁判字號】    94,訴,590
【裁判日期】    950209
【裁判案由】    強盜
【裁判全文】
臺灣嘉義地方法院刑事判決               94年度訴字第590號
公  訴  人  嘉義地方法院檢察署檢察官
被      告  甲○○
指定辯護人  本院公設辯護人丙○○
上列被告因強盜案件，經檢察官提起公訴（94年度偵字第5633號
），本院判決如下：
    主  文
甲○○意圖為自己不法之所有，攜帶凶器，於夜間侵入住宅，以
強暴至使不能抗拒而取他人之物，處有期徒刑肆年。扣案之美工
刀貳把、水果刀壹把均沒收。
    事  實
一、甲○○於民國94年9月29日晚間，因積欠信用卡債約達新台
    幣（下同）100萬元經濟壓力甚大，情緒長期低落，有憂鬱
    及藥物濫用傾向，當日大量服用藥物後仍失眠，又與父親發
    生衝突，對於外界之知覺、理會、判斷作用較一般人減退而
    達精神耗弱之程度，竟意圖為自己不法之所有，基於加重強
    盜取財之犯意，於民國94年9月30日凌晨1時30分許，攜帶自
    己所有客觀可以為凶器使用之美工刀2把、水果刀1把，侵入
    嘉義縣水上鄉龍德村11鄰11指厝75之55號乙○○住處，先以
    右手持1把美工刀抵住乙○○脖子）、左手抓住乙○○手部
    ，致使乙○○不能抗拒後，強取乙○○所有放置於沙發後側
    之手提包1只（手提包內皮夾有3萬元，業已遺失未尋獲），
    得手後旋即騎乘車牌號碼KU2-161 號（已事先拆下車牌）之
    重型機車逃離現場。嗣於當（30）日凌晨2時10分許，經警
    在同鄉省道台1線公路臺灣電力股份有限公司水上服務處前
    ，將其逮捕，並扣得上開美工刀2把、水果刀1把等物。
二、案經嘉義縣警察局水上分局報請臺灣嘉義地方檢察署檢察官
    偵查起訴。
    理  由
一、訊據被告甲○○對於上揭強盜犯行供認不諱，僅辯稱：搶得
    上開手提包後約過5分鐘，發覺自己鑄下大錯，心生悔悟，
    隨即返回被害人乙○○住處欲返還，被害人自行將提包內之
    皮夾取走，並未獲得任何金錢即遭警查獲云云（見本院94
    年1月26日審判筆錄第17頁、偵卷第9-10頁、警卷第4-8頁）
    ，核與被害人於警詢、偵訊及本院審理時指述之被告強盜情
    節相符（見警卷第1-3頁、偵卷第23-24頁、本院94年1月26
    日審判筆錄）。至被告事後是否返回被害人住處，實與其強
    盜犯行是否成立無涉，再者，被害人於本院審理時指稱：「
    （被告如何離開？）機車騎著就走了，後來還有回來。（他
    離開你家後，又過了多久後折返？）約4、5分鐘。（被告折
    返時，警察是否到場？）是鄰居出來幫忙，有拿球棒。但是
    又被被告搶回去。（被告為何又折返？）不知道。但是他折
    返後，到隔壁鄰居住所說要找我。他說我有報警，然後一直
    喊說：『那個人去哪裡了』。隔壁鄰居騙他說我已經走了，
    其實我當時在樓上，他還把3、4戶鄰居的窗戶打破。（被告
    折返後，有無將現金返還？）沒有。（被告折返，你是否有
    跟他搶袋子？）有，我就說把錢還我」等語，且被告經警查
    獲時扣案之被害人手提包背帶已斷裂，有照片可參（見警卷
    第16頁），若非被告與被害人拉扯上開手提包，豈有導致手
    提包背帶斷裂之理？又被告於案發時達精神耗弱之狀態（詳
    如後述），知覺、理會、判斷作用較一般人減退，對於當時
    情節記憶呈現片斷，無法確切記得實情，應以被害人指述之
    情節較為可採，是被告辯稱主動將手提包返還被害人云云，
    實難採信；然被告於離開被害人住處後經4至5分鐘又再次返
    回，並在第二次離去後，在水上鄉省道台1線公路臺灣電力
    股份有限公司水上服務處前，經警逮捕（當時被告手牽機車
    步行，業據被告供述及被害人指證明確），故自被告強取上
    開手提包至遭查獲之時間甚短，被告亦無從花用手提包內金
    錢或加以藏匿，是上開手提包內皮夾所放置之現金3萬元，
    應是遭被告遺落於某處而無法尋獲等情，亦堪認定。此外，
    並有贓物認領保管單、扣押物品目錄表、扣押書各1紙在卷
    可稽（警卷第11-14頁）。另有美工刀2把、水果刀1把扣案
    可資為憑。被告前開自白與事實相符，堪以採信。
二、按是否「不能抗拒」應以通常人之心理狀態為準。如行為人
    所實施之不法手段足以抑制通常人之抗拒，使之喪失自由意
    思，即與「不能抗拒」之意義相當。再按強盜罪之強暴、脅
    迫，祇須抑壓被害人之抗拒或使被害人身體上、精神上，處
    於不能抗拒之狀態為已足，縱令被害人實際無抗拒行為，仍
    於強盜罪之成立，不生影響。。搶奪與強盜雖同具不法得財
    之意思，然搶奪係乘人不備，公然掠取他人之財物，如施用
    強暴脅迫，至使不能抗拒而取其財物或令其交付者，則為強
    盜罪。最高法院30 年度上字第3023號、64年度台上字第
    1165號判例意旨參照。是衡諸被告甲○○於上揭時、地以其
    所有客觀上具有危險性，可資為兇器之美工刀1把，抵住被
    害人乙○○之脖子，而以該美工刀之鋒利，一般人實難抗拒
    ，亦難期待被害人有何積極之反抗；再綜觀被害人係深夜獨
    自在家，突遭受年輕壯碩之被告持刀抵住脖子之要害部位威
    脅其生命安全等客觀情狀及揆諸上開判例意旨，被告上開行
    為，應屬直接對於人之身體施加暴力之強暴行為，依一般社
    會通念判斷，被害人在此一情況之下，顯已完全喪失其行動
    自主之能力，而陷於不能抗拒之境，至為灼然，則被告於被
    害人身陷上開不能抗拒之情境下，未經被害人之同意，自行
    拿取前開放置於沙發後方之手提包，顯係基於為自己不法所
    有之意圖，以上開強暴行為至被害人因之陷於不能抗拒下，
    而逕取其上開財物之強盜行為，甚為明顯。本件事證明確，
    其加重強盜犯行堪予認定。
三、另按刑法上所謂兇器，其種類並無限制，凡客觀上對於人之
    生命、身體、安全構成威脅，具有危險性之兇器均屬之，且
    祇須行竊時攜帶此種具有危險性之兇器為已足，並不以攜帶
    之初有行兇之意圖為必要（最高法院79年度臺上字第5253號
    判例參照）。被告甲○○所有持以強盜被害人乙○○所用之
    美工刀2把、水果刀1把（僅持美工刀1把抵住被害人脖子，
    其餘刀械，則分別放置於長褲口袋及袋子內），為足以殺傷
    人之生命、身體之器械，顯為具有危險性之兇器。核被告於
    凌晨1時30分許之夜間，侵入被害人之住宅強盜所為，具備
    刑法321條第1項第1款、第3款等加重情形，係犯刑法第330
    條第1項之攜帶兇器，於夜間侵入住宅之加重強盜罪。被告
    於實施上開強盜犯行之際，所為妨害自由犯行，已包括於強
    盜犯行之內，不另論罪。復查，被告經本院送往財團法人長
    庚醫院嘉義分院鑑定認：「依官員（即被告）長期之生活形
    態及性格推估，其人格很可能屬於一種『邊緣性人格疾患』
    ，特徵包括有長期的情緒、人際關係、自我形象的不穩定，
    一再的自殺及有藥物濫用等自我傷害行為；且其長期處於輕
    鬱狀態，在遭遇挫折時，易有重度憂鬱之反應…綜觀上述，
    官員小時曾受家暴創傷及親子衝突，成長後產生人格偏差，
    可能屬於『邊緣性人格疾患』，且其情緒長期低落，有憂鬱
    及藥物濫用傾向，就醫後，對於鎮定安眠藥物產生依賴，案
    發當天，其於大量服用藥物後，仍舊失眠且與父親發生衝突
    ，於情緒激動下外出，而發生本件強盜案件，事後並對犯行
    過程記憶呈現片斷，推估其於本案行為時，對外界之知覺、
    理會、判斷作用應較一般人減退而達『精神耗弱』之程度。
    」此有該院精神鑑定報告1紙附於本院卷可參，被告案發時
    既已達精神耗弱之程度，自應依刑法第19條第2項之規定，
    減輕其刑。爰審酌被告年輕力壯，不思進取，夜間持刀侵入
    住宅為上開加重強盜犯行，致使被害人陷於恐懼之中，嚴重
    影響人身安全、社會秩序，惟念其因藥物濫用、長期憂鬱精
    神狀況不穩定，犯罪後坦承犯行、素行尚稱良好，並無前科
    記錄，有臺灣高等法院被告前案紀錄表可參等一切情狀，量
    處如主文所示之刑，以資懲儆。至扣案之美工刀2把、水果
    刀1把，為被告所有，且係供被告強盜犯罪所用之物（雖其
    中美工刀1把、水果刀1把乃分別放置於長褲口袋及袋子內未
    取出，但仍是被告持以犯案，欲供作犯罪所用），已據被告
    自承在卷，自應依刑法第38條第1項第2款之規定，宣告沒收
    。至扣案之球棒1支，並非被告所有，爰不宣告沒收，附此
    敘明。
據上論斷，應依刑事訴訟法第299條第1項前段，刑法第330條第1
項、第19條第2項、第38條第1項第2款，判決如主文。
本案經檢察官王振名到庭執行職務。
中    華    民    國    95    年    2     月    9     日
                  刑事第二庭   審判長  法  官  夏金郎
                                       法  官  盧鳳田
                                       法  官  洪嘉蘭
上列正本證明與原本無異。
如不服本判決，應於判決送達後10日內向本院提出上訴狀（應附
繕本）。告訴人或被害人如對於本判決不服者，應具備理由請求
檢察官上訴，其上訴期間之計算係以檢察官收受判決正本之日期
為準。
中    華    民    國    95    年    2     月    9     日
                                       書記官  吳明蓉
附錄法條：
中華民國刑法第330條第1項
犯強盜罪而有第 321 條第 1 項各款情形之一者，處 7 年以上有
期徒刑。
中華民國刑法第328條第1項
意圖為自己或第三人不法之所有，以強暴、脅迫、藥劑、催眠術
或他法，至使不能抗拒，而取他人之物或使其交付者，為強盜罪
，處5年以上有期徒刑。
中華民國刑法第321條第1項第1、3款
犯竊盜罪而有左列情形之一者，處 6 月以上、 5 年以下有期徒
刑：
一  於夜間侵入住宅或有人居住之建築物、船艦或隱匿其內而犯
    之者。
三  攜帶兇器而犯之者。


司法院資訊處製作；財團法人民間司法改革基金會備份。
